【裁判字號】    88,訴,484
【裁判日期】    900104
【裁判案由】    拆屋還地
【裁判全文】
臺灣嘉義地方法院民事判決  八十八年度訴字第四八四號
    原      告  空軍總司令部  送達處所：台北郵政九０二五一號信箱
    法定代理人  黃○○        .
                              .
    訴訟代理人  廖道成律師
    被      告  丙○○
                Ｇ○○
    右  一  人
    訴訟代理人  Ｆ○○        .
    被      告  壬○○        .
    訴訟代理人  丁○○        .
    被      告  甲○○        .
                地○○        .
    右  一  人
    訴訟代理人  卯○○        .
    被      告  寅○○        .
                未○○        .
                宙○○        .
                宇○○        .
                Ｄ○○        .
    右  一  人
    訴訟代理人  Ｅ○○        .
    被      告  庚○          .
    訴訟代理人  玄○○        .
    被      告  亥○○        .
                天○○        .
    右  一  人
    訴訟代理人  戌○○○      .
    被      告  辰○○        .
                申○○        .
    兼右 一 人
    訴訟代理人  酉○○        .
    被      告  巳○○○      .
    右  一  人
    訴訟代理人  午○○        .
    被      告  乙○○        .
                己○○        .
                辛○○        .
                癸○○        .
                戊○○        .
                丑○○        .
                子○○        .
    被      告  Ａ○○        .
    右  一  人
    訴訟代理人  Ｃ○○○      .
                Ｂ○○        .
右當事人間請求拆屋還地事件，本院判決如左：
    主    文
被告丙○○應將坐落嘉義縣水上鄉巷○段六九八之二地號土地內如附圖代號二十八部
分面積０‧０００二公頃之鐵皮磚造房屋拆除，將上開土地交還與原告，並應給付原
告新台幣陸拾玖元及自民國八十八年七月一日起至交還土地日止，按年以新台幣壹拾
伍元計算之損害金。
被告Ｇ○○應將坐落嘉義縣水上鄉巷○段六九八之二地號土地內如附圖代號二十六部
分面積０‧００四０公頃之木造房屋拆除，將上開土地交還與原告，並應給付原告新
台幣壹仟參佰捌拾元及自民國八十八年七月一日起至交還土地日止，按年以新台幣參
佰元計算之損害金。
被告壬○○應將坐落嘉義縣水上鄉巷○段六九八之二地號土地內如附圖代號二十五部
分面積０‧００二０公頃之木造房屋拆除，將上開土地交還與原告，並應給付原告新
台幣陸佰玖拾元及自民國八十八年七月一日起至交還土地日止，按年以新台幣壹佰伍
拾元計算之損害金。
被告甲○○應將坐落嘉義縣水上鄉巷○段六九八之二地號土地內如附圖代號二十部分
面積０‧００五一公頃之木造房屋及同地號土地內如附圖代號二十一部分面積０‧０
０一八公頃之鐵皮磚造房屋與同地號土地內如附圖代號二十三部分面積０‧００三五
公頃之鐵皮磚造房屋均予拆除，並將上開土地交還與原告，並應給付原告新台幣參仟
伍佰捌拾捌元及自民國八十八年七月一日起至交還土地日止，按年以新台幣柒佰捌拾
元計算之損害金；被告甲○○另應將同地段六九二之三地號土地地內如附圖代號二十
二部分面積０‧００一五公頃與同地號土地內如附圖代號二十四部分面積０‧００二
一公頃之鐵皮磚造房屋均予拆除，將上開土地交還與原告及其他共有人，並應給付原
告及其他共有人新台幣壹仟貳佰肆拾貳元及自民國八十八年七月一日起至交還土地日
止，按年以新台幣貳佰柒拾元計算之損害金。
被告地○○應將坐落嘉義縣水上鄉巷○段六九八之二地號土地內如附圖代號十九部分
面積０‧０一二三公頃及同地號土地如附圖代號十六部分面積０‧００四一公頃之木
造房屋均拆除，將上開土地交還與原告，並應給付原告新台幣伍仟陸佰伍拾捌元及自
民國八十八年七月一日起至交還土地日止，按年以新台幣壹仟貳佰參拾元計算之損害
金。
被告寅○○應將坐落嘉義縣水上鄉巷○段六九八之二地號土地內如附圖代號十五部分
面積０‧００六一公頃及同地段六九九之九地號土地內如附圖代號三十一部分面積０
‧０００六公頃之木造房屋均拆除，將上開土地交還與原告，並應給付原告新台幣貳
仟參佰壹拾貳元及自民國八十八年七月一日起至交還土地日止，按年以新台幣伍佰零
參元計算之損害金。
被告未○○應將坐落嘉義縣水上鄉巷○段六九九之九地號土地內如附圖代號十七部分
面積０‧０００七公頃之磚造房屋及同地段六九八之二地號土地內如附圖代號十八部
分面積０‧００三三公頃之木造房屋均拆除，將上開土地交還與原告，並應給付原告
新台幣壹仟參佰捌拾元及自民國八十八年七月一日起至交還土地日止，按年以新台幣
參佰元計算之損害金。
被告宙○○應將坐落嘉義縣水上鄉巷○段六九九之九地號土地內如附圖代號七部分面
積０‧０００九公頃及同地段六九八之二地號土地內如附圖代號八部分面積０‧００
二三公頃之木造房屋均拆除，將上開土地交還與原告，並應給付原告新台幣壹仟壹佰
零肆元及自民國八十八年七月一日起至交還土地日止，按年以新台幣貳佰肆拾元計算
之損害金。
被告宇○○應將坐落嘉義縣水上鄉巷○段六九八之二地號土地內如附圖代號九部分面
積０‧００四二公頃及同地段六九九之九地號土地內如附圖代號十部分面積０‧００
一八公頃之木造房屋均拆除，將土地交還與原告，並應給付原告新台幣貳仟零柒拾元
及自民國八十八年七月一日起至交還土地日止，按年以新台幣肆佰伍拾元計算之損害
金。
被告Ｄ○○應將坐落嘉義縣水上鄉巷○段六九八之二地號地號土地內如附圖代號十一
部分面積０‧００五五公頃及同地段六九九之九地號土地內如附圖代號十二部分面積
０‧００五四公頃之木造房屋均拆除，將上開土地交還與原告，並應給付原告新台幣
參仟柒佰陸拾壹元及自民國八十八年七月一日起至交還土地日止，按年以新台幣捌佰
壹拾捌元計算之損害金。
被告庚○應將坐落嘉義縣水上鄉巷○段六九九之九地號土地內如附圖代號六部分面積
０‧００三三公頃之木造房屋拆除，將上開土地交還與原告，並應給付原告新台幣壹
仟壹佰參拾玖元及自民國八十八年七月一日起至交還土地日止，按年以新台幣貳佰肆
拾捌元計算之損害金。
被告亥○○應將坐落嘉義縣水上鄉巷○段六九九之九地號地號土地內如附圖代號四部
分面積０‧０００三公頃之木造房屋拆除，將上開土地交還與原告，並應給付原告新
台幣壹佰零肆元及自民國八十八年七月一日起至交還土地日止，按年以新台幣貳拾參
元計算之損害金。
被告天○○應將坐落嘉義縣水上鄉巷○段六九九之九地號土地內如附圖代號五部分面
積０‧００二七公頃之鋼筋混泥土磚造房屋及同地號土地如附圖代號十三部分面積０
‧００一六公頃與同地號土地如附圖代號十四部分面積０‧００一四公頃之木造房屋
均拆除，將上開土地交還與原告，並應給付原告新台幣壹仟玖佰陸拾柒元及自民國八
十八年七月一日起至交還土地日止，按年以新台幣肆佰貳拾捌元計算之損害金。
被告辰○○應將坐落嘉義縣水上鄉巷○段六九九之九地號土地內如附圖代號三部分面
積０‧００九二公頃之石棉瓦磚造房屋拆除，將上開土地交還與原告，並應給付原告
新台幣參仟壹佰柒拾肆元及自民國八十八年七月一日起至交還土地日止，按年以新台
幣陸佰玖拾元計算之損害金。
被告申○○應將坐落嘉義縣水上鄉巷○段六九九之九地號土地內如附圖代號二部分面
積０‧００二九公頃之木造房屋拆除，將上開土地交還與原告，並應給付原告新台幣
壹仟零壹元及自民國八十八年七月一日起至交還土地日止，按年以新台幣貳佰壹拾捌
元計算之損害金。
被告酉○○應將坐落嘉義縣水上鄉巷○段七００之八地號土地內如附圖代號一部分面
積０‧００五二公頃之木造房屋拆除，將上開土地交還與原告，並應給付原告新台幣
壹仟柒佰玖拾肆元及自民國八十八年七月一日起至交還土地日止，按年以新台幣參佰
玖拾元計算之損害金。
被告巳○○○應將座落嘉義縣水上鄉巷○段六九五地號土地內如附圖代號三十部分面
積０‧００三九公頃之木造房屋拆除，將上開土地交還與原告，並應給付原告新台幣
捌仟壹佰柒拾肆元及自民國八十八年七月一日起至交還土地日止，按年以新台幣壹仟
玖佰壹拾柒元計算之損害金。
被告乙○○、己○○、辛○○、癸○○、戊○○、丑○○及子○○應將坐落嘉義縣水
上鄉巷○段六九八之二地號土地內如附圖代號二十七部分面積０‧００二一公頃之木
造房屋拆除，將上開土地交還與原告，並應給付原告新台幣柒佰貳拾伍元及自民國八
十八年七月一日起至交還土地日止，按年以新台幣壹佰伍拾捌元計算之損害金。
被告Ａ○○應將坐落嘉義縣水上鄉巷○段六九二之三地號土地內如附圖代號二十九部
分面積０‧００四０公頃之鐵皮磚造房屋拆除，將上開土地交還與原告及其他共有人
，並應給付原告及其他共有人新台幣壹仟參佰捌拾元及自民國八十九年二月十二日起
至交還土地日止，按年以新台幣參佰元計算之損害金。
原告其餘之訴駁回。
本判決第一項至第十九項拆屋還地之各項履行期間皆為陸個月。
訴訟費用由兩造負擔之比率如附表二所示。
本判決原告勝訴部分，於原告分別以如附表三所示之金額為被告供擔保後，得假執行
；但被告如於假執行程序實施前，分別以如附表三所示之金額為原告預供擔保，得免
為假執行。
原告其餘假執行之聲請駁回。
    事    實
甲、原告方面：
一、聲明：求為判決如左：
  （一）被告丙○○應將坐落嘉義縣水上鄉巷○段六九八之二地號土地內如附圖代號
        二十八部分面積０‧０００二公頃之鐵皮磚造房屋拆除，將上開土地交還與
        原告，並應給付原告自起訴狀繕本送達日起回溯五年及至交還土地日止，均
        按占有面積之申報總價額百分之十計算之損害金。
  （二）被告乙○○、己○○、辛○○、癸○○、戊○○、丑○○及子○○應將坐落
        嘉義縣水上鄉巷○段六九八之二地號土地內如附圖代號二十七部分面積０‧
        ００二一公頃之木造房屋拆除，將上開土地交還與原告，並應給付原告自起
        訴狀繕本送達日起回溯五年及至交還土地日止，均按占有面積之申報總價額
        百分之十計算之損害金。
  （三）被告Ｇ○○應將坐落嘉義縣水上鄉巷○段六九八之二地號土地內如附圖代號
        二十六部分面積０‧００四０公頃之木造房屋拆除，將上開土地交還與原告
        ，並應給付原告自起訴狀繕本送達日起回溯五年及至交還土地日止，均按占
        有面積之申報總價額百分之十計算之損害金。
  （四）被告壬○○應將坐落嘉義縣水上鄉巷○段六九八之二地號土地內如附圖代號
        二十五部分面積０‧００二０公頃之木造房屋拆除，將上開土地交還與原告
        ，並應給付原告自起訴狀繕本送達日起回溯五年及至交還土地日止，均按占
        有面積之申報總價額百分之十計算之損害金。
  （五）被告甲○○應將坐落嘉義縣水上鄉巷○段六九八之二地號土地內如附圖代號
        二十部分面積０‧００五一公頃之木造房屋及同地號土地內如附圖代號二十
        一部分面積０‧００一八公頃之鐵皮磚造房屋與同地號土地內如附圖代號二
        十三部分面積０‧００三五公頃之鐵皮磚造房屋均拆除，將上開土地交還與
        原告；及同地段六九二之三地號土地地內如附圖代號二十四部分面積０‧０
        ０一五公頃與同地號土地內如附圖代號二十四部分面積０‧００二一公頃之
        鐵皮磚造房屋均拆除，將上開土地交還與原告及其他共有人，並應給付原告
        及其他共有人自起訴狀繕本送達日起回溯五年及至交還土地之日止，均按占
        有面積之申報總價額百分之十計算之損害金。
  （六）被告地○○應將坐落嘉義縣水上鄉巷○段六九八之二地號土地內如附圖代號
        十九部分面積０‧０一二三公頃及同地號土地如附圖代號十六部分面積０‧
        ００四一公頃之木造房屋均拆除，將上開土地交還與原告，並應給付原告自
        起訴狀繕本送達日起回溯五年及至交還土地日止，均按占有面積之申報總價
        額百分之十計算之損害金。
  （七）被告寅○○應將坐落嘉義縣水上鄉巷○段六九八之二地號土地內如附圖代號
        十五部分面積０‧００六一公頃及同地段六九九之九地號土地內如附圖代號
        三十一部分面積０‧０００六公頃之木造房屋均拆除，將上開土地交還與原
        告，並應給付原告自起訴狀繕本送達日起回溯五年及至交還土地日止，均按
        占有面積之申報總價額百分之十計算之損害金。
  （八）被告未○○應將坐落嘉義縣水上鄉巷○段六九九之九地號土地內如附圖代號
        十七部分面積０‧０００七公頃之磚造房屋及同地段六九八之二地號土地內
        如附圖代號十八部分面積０‧００三三公頃之木造房屋均拆除，將土地交還
        與原告，並應給付原告自訴狀繕本送達日起回溯五年及至交還土地日止，均
        按占有面積之申報總價額百分之十計算之損害金。
  （九）被告宙○○應將坐落嘉義縣水上鄉巷○段六九九之九地號土地內如附圖代號
        七部分面積０‧０００九公頃及同地段六九八之二地號土地內如附圖代號八
        部分面積０‧００二三公頃之木造房屋均拆除，將上開土地交還與原告，並
        應給付原告自起訴狀繕本送達日起回溯五年及至交還土地日止，均按占有面
        積之申報總價額百分之十計算之損害金。
  （十）被告宇○○應將坐落嘉義縣水上鄉巷○段六九八之二地號土地內如附圖代號
        九部分面積０‧００四二公頃及同地段六九九之九地號土地內如附圖代號九
        部分面積０‧００一八公頃之木造房屋均拆除，將土地交還與原告，並應給
        付原告自訴狀繕本送達日起回溯五年及至交還土地日止，均按占有面積之申
        報總價額百分之十計算之損害金。
（十一）被告Ｄ○○應將坐落嘉義縣水上鄉巷○段六九八之二地號地號土地內如附
          圖代號十一部分面積０‧００五五公頃及同地段六九九之九地號土地內如
          附圖代號十二部分面積０‧００五四公頃之木造房屋均拆除，將上開土地
          交還與原告，並應給付原告自訴狀繕本送達日起回溯五年及至交還土地日
          止，均按占有面積之申報總價額百分之十計算之損害金。
  （十二）被告庚○應將坐落嘉義縣水上鄉巷○段六九九之九地號土地內如附圖代號
          六部分面積０‧００三三公頃之木造房屋拆除，將上開土地交還與原告，
          並應給付原告自訴狀繕本送達日起回溯五年及至交還土地日止，均按占有
          面積之申報總價額百分之十計算之損害金。
  （十三）被告亥○○應將坐落嘉義縣水上鄉巷○段六九九之九地號地號土地內如附
          圖代號四部分面積０‧０００三公頃之木造房屋拆除，將上開土地交還與
          原告，並應給付原告自訴狀繕本送達日起回溯五年及至交還土地日止，均
          按占有面積之申報總價額百分之十計算之損害金。
  （十四）被告天○○應將坐落嘉義縣水上鄉巷○段六九九之九地號土地內如附圖代
          號五部分面積０‧００二七公頃之鋼筋混泥土磚造房屋及同地號土地如附
          圖代號十三部分面積０‧００一六公頃與同地號土地如附圖代號十四部分
          面積０‧００一四公頃之木造房屋均拆除，將上開土地交還與原告，並應
          給付原告自訴狀繕本送達日起回溯五年及至交還土地日止，均按占有面積
          之申報總價額百分之十計算之損害金。
  （十五）被告辰○○應將坐落嘉義縣水上鄉巷○段六九九之九地號土地內如附圖代
          號三部分面積０‧００九二公頃之石棉瓦磚造房屋拆除，將上開土地交還
          與原告，並應給付原告自訴狀繕本送達日起回溯五年及至交還土地日止，
          均按占有面積之申報總價額百分之十計算之損害金。
  （十六）被告申○○應將坐落嘉義縣水上鄉巷○段六九九之九地號土地內如附圖代
          號二部分面積０‧００二九公頃之木造房屋拆除，將上開土地交還與原告
          ，並應給付原告自訴狀繕本送達日起回溯五年及至交還土地日止，均按占
          有面積之申報總價額百分之十計算之損害金。
  （十七）被告酉○○應將坐落嘉義縣水上鄉巷○段七００之八地號土地內如附圖代
          號一部分面積０‧００五二公頃之木造房屋拆除，將上開土地交還與原告
          ，並應給付原告自訴狀繕本送達日起回溯五年及至交還土地日止，均按占
          有面積之申報總價額百分之十計算之損害金。
  （十八）被告巳○○○應將坐落嘉義縣水上鄉巷○段六九五地號土地內如附圖代號
          三十部分面積０‧００三九公頃之木造房屋拆除，將上開土地交還與原告
          ，並應給付原告自訴狀繕本送達日起回溯五年及至交還土地日止，均按占
          有面積之申報總價額百分之十計算之損害金。
  （十九）被告Ａ○○應將坐落嘉義縣水上鄉巷○段六九二之三地號土地內如附圖代
          號二十九部分面積０‧００四０公頃之鐵皮磚造房屋拆除，將上開土地交
          還與原告及其他共有人，並應給付原告及其他共有人自訴狀繕本送達日起
          回溯五年及至交還土地日止，均按占有面積之申報總價額百分之十計算之
          損害金。
  （二十）前各項判決均願供擔保，聲請准予宣告假執行。
二、陳述：
  （一）按所有權人對於無權占有者，得請求返還之，民法第七百六十七條定有明文
        。又國有財產撥給各地國家機關使用者，名義上雖仍為國有，實際上即為使
        用機關行使所有人之權利，故本院對於是類財產，向准由管理機關起訴，代
        表國家機關主張所有權人之權利，此有最高法院五十一年台上字第二六八○
        號判例可資參照。本件坐落嘉義縣水上鄉巷○段六九二之三、六九八之二、
        六九九之九、六九九之十、七００之八、六九五地號等六筆土地（下稱系爭
        土地），係屬國有，由原告為實際管理人，有土地登記簿謄本可稽，原告依
        上開法條之規定，主張所有權人之權利。
  （二）又被告等並無任何權限，且未經原告之同意，竟在系爭土地占住地上物，顯
        屬無權占有，爰依民法第七百六十七條規定行使物上請求權，請求被告拆除
        地上物並交還土地。
  （三）按無法律上之原因而受利益，致他人受損害者，應返還其利益，民法第一百
        七十九條定有明文。查無權占有他人土地，可能獲得相當於租金之利益，為
        社會通常之觀念。被告無權占有系爭國有土地，為此請求被告返還自起訴狀
        送達前五年之相當租金損害之不當得利，又依土地法第一百零五條準用同法
        第九十七條之規定，城市地方土地之租金，以不超過土地申報總價額年息百
        分之十為限，故應按當年期土地申報總價額年息百分之十計算為適當。又本
        件系爭六筆土地（含六九二之三、六九八之二、六九九之九、六九九之十、
        七００之八、六九五地號）之申報地價，於八十三年七月時，每平方公尺均
        為一百三十元，迨八十六年七月起，調整為一百五十元。謹依下列方式計算
        相當租金損害之不當得利（占用面積《平方公尺》乘以一百三十元《一百五
        十元》申報地價乘以百分之十等於每年之損害金）。本件被告等均自八十八
        年七月一日前收受起訴書狀繕本，謹依八十八年七月一日而計算送達前五年
        之相當租金損害之不當得利，並自是日起，至被告交還土地止，計算損害金
        。另被告Ａ○○部分，原告係八十九年一月十日予以追加，自應以起訴書狀
        繕本送達之翌日即八十九年二月十二日而為起算，併予陳明。
（四）對被告抗辯所為之陳述：按以無權占有為原因，請求返還所有物之訴，被告
        對原告就其物有所有權存在之事實無爭執，而僅以非無權占有為抗辯者，原
        告於被告無權占有之事實，無舉證責任，被告應就其取得占有，係有正當權
        源之事實證明之，如不能證明，則應認原告之請求為有理由（最高法院七十
        二年台上字第一五五二號判例參照）。系爭土地係屬國有，由原告為管理機
        關，此有土地登記簿謄本可稽，並經鈞院至現場勘驗及囑託地政人員測量屬
        實，而被告等佔用系爭土地並興建地上建物，空言並非無權占有，又未提出
        任何積極證據，證明其取得占有為有正當權源，依法自屬無權占用。
三、證據：提出土地登記簿謄本六份、地籍圖謄本影本一份、戶籍謄本二十一份、戶
    籍謄本影本一份、地價謄本六份等為證，並聲請勘測現場。
乙、被告方面：被告乙○○、己○○、辛○○、癸○○、戊○○、丑○○、子○○未
    於言詞辯論期日到場，亦未提出任何聲明或陳述；被告丙○○、Ｇ○○、壬○○
    、未○○、Ｄ○○、巳○○○未於最後言詞辯論期日到場，惟據其等以前到場及
    其餘被告所為之聲明、陳述如左：
  一、聲明：請求駁回原告之訴及假執行之聲請，如受不利判決，願供擔保，請准免
      為假執行。
  二、陳述：
  （一）被告亥○○部分：自其祖父時代即在系爭土地上居住，原告主張被告占用，
        不知有何依據。
  （二）其餘被告部分：於民國四十七年間係原告空軍總司令部叫伊等來墾植，以三
        七五減租之方式收租，並提供土地供被告建屋居住，從四十七年就開始占用
        系爭土地耕作，每次收成空軍機場都要以農作物繳租，每百公斤收租三十公
        斤即百分之三十計算，直到七十七年第一季仍有收百分之三十，以後就未再
        收取，渠等願意繼續繳租，但部隊不收，始未再繳，伊等均有付租，並非無
        權占用，原告已經收取三成之租金，仍請求損害金，且損害金過高，均難認
        有理。
  三、證據：聲請傳訊證人黃步高、劉水積、劉竹均、鍾熹東、劉廷興。
丙、本院勘測現場並囑託嘉義縣水上鄉地政事務所測繪系爭土地複丈成果圖。
    理    由
一、本件被告乙○○、己○○、辛○○、癸○○、戊○○、丑○○、子○○、丙○○
    、Ｇ○○、壬○○、未○○、Ｄ○○、巳○○○均經合法通知，未於最後言詞辯
    論期日到場，核無民事訴訟法第三百八十六條各款所列情形，爰依原告之聲請，
    准由其一造辯論而為判決。
二、本件原告起訴主張，系爭土地為中華民國所有，原告為系爭土地之管理權人，被
    告無權占用系爭土地，並分別在其上建築房屋及地上物（詳如附圖所示），致侵
    害原告之權益，爰依民法第七百六十七條、一百七十九條條及土地法第九十七條
    、第一百零五條之規定，請求被告拆屋還地，並分別賠償如其聲明所示之損害金
    等情。被告則以：於民國四十七年間係原告空軍總司令部叫伊等來墾植，以三七
    五減租之方式，並提供土地供建屋居住，從四十七年就開始占用系爭土地耕作，
    每次收成空軍機場都要以農作物繳租，每百公斤收租三十公斤即百分之三十計算
    ，直到七十七年第一季仍有收百分之三十，以後就未再收取，伊等願意繼續繳租
    ，但部隊不收，始未再繳，伊等均有付租，並非無權占用，原告已經收取三成之
    租金，仍請求損害金，且損害金過高，均難認有理等語，資為抗辯。
三、查本件坐落嘉義縣水上鄉巷○段六九二之三地號土地為中華民國與訴外人林謹所
    共有，其餘坐落同段六九八之二、六九九之九、七００之八、六九五地號等四筆
    土地（下均稱系爭土地），為中華民國所有，原告為系爭土地之管理權人，被告
    分別使用系爭土地，並在其上建築房屋，且其中系爭六九八之二地號土地上之木
    造房屋為訴外人吳連清所有，惟吳連清已於八十六年十月二十日死亡，由繼承人
    即被告乙○○、己○○、辛○○、癸○○、戊○○、丑○○、子○○等共同繼承
    等情，有土地登記簿謄本六份、地籍圖謄本影本一份、戶籍謄本二十一份、地價
    謄本六份及嘉義縣水上地政事務所繪製之土地複丈成果圖一份可憑，並經本院至
    現場履勘查明屬實，製有勘驗筆錄在卷可資佐證，復為兩造所不爭執，堪信原告
    此部分之主張為真實。惟被告既另以前揭情詞置辯，則本件應審究者，為被告有
    無使用系爭土地之正當權源？原告是否得請求被告拆屋還地？又得否請求被告返
    還不當得利及其數額為何？茲敘述如下：
（一）按以無權占有為原因，請求返還所有物之訴，原告就其物所有權存在之事實，
      既已認定，而被告就其取得並非無權占有為抗辯者，自應就其取得占有，係有
      正當權源之事實負舉證責任，最高法院七十二年度台上字第一五五二號判決意
      旨可資參照。查本件被告雖均抗辯係四十七年間原告叫伊等來墾植，並同意伊
      等占用系爭土地建築房屋，被告等均係屬有使用之正當權源云云，惟此既為原
      告所否認，則被告就其等有使用之正當權源此有利之事實，自應負舉證責任，
      惟被告並未舉證以實其說，其等徒執前詞以為抗辯，自不足採信。
（二）復按所有人對於無權占有或侵奪其所有物者，得請求返還之，對於妨害其所有
      權者得請求除去之，有妨害其所有權之虞者，得請求防止之，民法第七百六十
      七條定有明文。本件被告確有占用系爭土地各如附圖所示部分面積建有房屋，
      已詳如上述，被告並未舉證證明其有何正當占用之依據，足資對抗原告之請求
      。從而，被原告本於所有權之作用，依民法第七百六十七條物上請求權之規定
      ，求為判決被告應將各如附圖所示部分之地上物拆除，將土地交還原告或原告
      及其他共有人，於法洵屬有據，應予准許。
（三）按無法律上之原因而受利益，致他人受損害者，應返還其利益，民法第一百七
      十九條定有明文；又無權占有他人房屋，可能獲得相當於租金之利益，此有最
      高法院六十一年台上字第一六九五號判例可資參照。本件被告既均係無權占有
      系爭土地，已如前述，則其等獲有相當於租金之不當得利，並致原告受有損害
      ，應堪認定，原告據此請求被告給付相當於租金之不當得利，自屬有據。依土
      地法第九十七條第一項之規定，城市地方之租金，以超過土地及其建築物申報
      總價額年息百分之十為限，而依土地法第一百零五條規定，上揭規定於租用基
      地建築房屋亦準用之。查系爭五筆土地，除同段六九五地號土地，於八十三年
      七月及八十六年七月之申報地價分別為每平方公尺七百四十四元、九百八十元
      外，餘四筆土地於八十三年七月及八十六年七月之申報地價分別為每平方公尺
      一百三十元、一百五十元，此有原告所提出之地價謄本五份在卷可按，本院爰
      審酌系爭土地係位於通往嘉義水上機場之道路兩旁，均作為建築房屋供住家使
      用，交通尚稱便利等情狀，認原告請求被告返還相當於基地租金之利益，惟依
      系爭土地申報地價總額年息百分之十為計算，尚嫌過高，應依系爭土地申報地
      價總額年息百分之五計算允為適當。依此標準計算，原告請求被告依占用面積
      各給付自起訴狀繕本送達日起回溯五年及至交還土地日止，無權占用系爭土地
      之損害金額，其計算方式均詳如附表一所示。
四、從而，原告本於民法第七百六十七條所有權之法律關係，於請求被告將無權占有
    原告管理之坐落系爭土地上，如附圖所示部分之房屋及地上物拆除，交還土地予
    原告，及依據同法第一百七十九條不當得利返還請求權，請求被告等分別給付原
    告如附表所示之金額，及分別自八十八年七月一日或起訴狀繕本送達翌日即八十
    九年二月十二日起至交還土地日止，按年分別給付原告依占有面積按八十六年度
    申報地價百分之五計算（即如附表一（一）２計算方式）之損害金部分，為有理
    由，應予准許；原告其餘逾此範圍之請求，則為無理由，應予駁回。
五、按判決所命之給付，其性質非長期間不能履行者，法院得於判決內定相當之履行
    期間，民事訴訟法第三百九十六條第一項定有明文。本判決主文第一項至第十八
    項命被告等所為之拆屋還地，由於該房屋現均由被告等居住使用中，非被告找妥
    住居所，無法自原告所有之系爭房地搬遷，非被告雇妥工人，亦無法拆除無權占
    用部分之房屋，爰酌定六個月之履行期間，以使被告有充裕之時間履行。
六、兩造均陳明願供擔保，聲請宣告假執行或免為假執行，經核原告勝訴部分，合於
    法律規定，爰分別酌定相當之擔保金額宣告之。又原告其餘假執行之聲請，因訴
    之駁回而失所依據，不予准許。
七、本件判決之基礎已臻明確，被告其餘之攻擊防禦方法及舉證，核與判決結果無影
    響，爰不一一論述，併此敘明。
八、據上論結，本件原告之訴為一部有理由，一部無理由，並依民事訴訟法第三百八
    十五條第一項前段、第七十九條但書、第八十五條第一項前段、第三百九十條第
    二項、第三百九十二條，判決如主文。
中      華      民      國      九十    年      一      月      四      日
~B臺灣嘉義地方法院民事第二庭
~B    法  官  李文輝
右為正本係照原本作成
如對本判決上訴須於判決送達後廿日內向本院提出上訴狀
中      華      民      國    八十九    年     十二     月      五      日
~B    書記官  楊福源
~F0
~T40
附表一：（損害金計算表）
（一）計算方式
1.占用面積（平方公尺）×申報地價（83年度130元）×0.05=（83.07.01 至
    86.06.30）每年之損害金額
  2.占用面積（平方公尺）×申報地價（86年度150元）×0.05=（86.07.01至交還土
    地或搬離建物時止）每年之損害金額
    
（二）計算時間
  83.07.01至86.06.30按83年度申報地價130元計算三年
  86.07.01至88.06.30按86年度申報地價150元計算二年
（三）被告應給付損害金之明細及總額：
┌─────┬─────────────────────┬────────┐
│  被告姓名│  損害金明細（總數元以下四捨五入）        │五年之損害金總額│
├─────┼─────────────────────┼────────┤
│1.丙○○  │  (1)2×130×0.05=13     13×3=39          │                │
│          │  (2)2×150×0.05=15     15×2=30          │  69            │
├─────┼─────────────────────┼────────┤
│2.Ｇ○○  │  (1)40×130×0.05=260   260×3=780        │                │
│          │  (2)40×150×0.05=300   300×2=600        │  1380          │
├─────┼─────────────────────┼────────┤
│3.壬○○  │  (1)20×130×0.05=130    130×3=390       │                │
│          │  (2)20×150×0.05=150    150×2=300       │  690           │
├─────┼─────────────────────┼────────┤
│4.吳擇河  │I (1)104×130×0.05=676   676×3=2028     │                │
│          │   (2)104×150×0.05=780   780×2=1560     │  3588          │
│          │II (1)36×130×0.05=234    234×3=702      │                │
│          │   (2)36×150×0.05=270    270×2=540      │  1242          │
├─────┼─────────────────────┼────────┤
│5.地○○│  (1)164×130×0.05=0000   0000×3=3198    │                │
│          │  (2)164×150×0.05=0000   0000×2=2460    │  5658          │
├─────┼─────────────────────┼────────┤
│6.寅○○  │  (1)67×130×0.05=435.5   435.5×3=1307   │                │
│          │  (2)67×150×0.05=502.5   502.5×2=1005   │  2312          │
├─────┼─────────────────────┼────────┤
│7.未○○  │  (1)40×130×0.05=260     260×3=780      │                │
│          │  (2)40×150×0.05=300     300×2=600      │  1380          │
├─────┼─────────────────────┼────────┤
│8.宙○○  │  (1)32×130×0.05=208     208×3=624      │                │
│          │  (2)32×150×0.05=240     240×2=480      │  1104          │
├─────┼─────────────────────┼────────┤
│9.宇○○  │  (1)60×130×0.05=390     390×3=1170     │                │
│          │  (2)60×150×0.05=450     450×2=900      │  2070          │
├─────┼─────────────────────┼────────┤
│10.Ｄ○○ │  (1)109×130×0.05=708.5  708.5×3=2126   │                │
│          │  (2)109×150×0.05=817.5  817.5×2=1635   │  3761          │
├─────┼─────────────────────┼────────┤
│11.庚○   │  (1)33×130×0.05=214.5   214.5×3=644    │                │
│          │  (2)33×150×0.05=247.5   247.5×2=495    │  1139          │
├─────┼─────────────────────┼────────┤
│12.亥○○ │  (1)3×130×0.05=19.5     19.5×3=58.5    │                │
│          │  (2)3×150×0.05=22.5     22.5×2=45      │  104           │
├─────┼─────────────────────┼────────┤
│13.天○○ │  (1)57×130×0.05=370.5   370.5×3=1112   │                │
│          │  (2)57×150×0.05=427.5   427.5×2=855    │  1967          │
├─────┼─────────────────────┼────────┤
│14.辰○○ │  (1)92×130×0.05=598     598×3=1794     │                │
│          │  (2)92×150×0.05=690     690×2=1380     │  3174          │
├─────┼─────────────────────┼────────┤
│15.申○○ │  (1)29×130×0.05=188.5   188.5×3=566    │                │
│          │  (2)29×150×0.05=217.5   217.5×2=435    │  1001          │
├─────┼─────────────────────┼────────┤
│16.酉○○ │  (1)52×130×0.05=338     338×3=1014     │                │
│          │  (2)52×150×0.05=390     390×2=780      │  1794          │
├─────┼─────────────────────┼────────┤
│17.翁張莞 │  (1)39×744×0.05=1450.8  1450.8×3=4352  │                │
│   荽     │  (2)39×980×0.05=0000    0000×2=3822    │  8174          │
├─────┼─────────────────────┼────────┤
│18.Ａ○○ │  (1)40×130×0.05=260     260×3=780      │                │
│          │  (2)40×150×0.05=300     300×2=600      │  1380          │
├─────┼─────────────────────┼────────┤
│19.乙○○ │  (1)21×130×0.05=136.5   136.5×3=410    │                │
│   等七人 │  (2)21×150×0.05=157.5   157.5×2=315    │  725           │
└─────┴─────────────────────┴────────┘
附表二：訴訟費用負擔比例（百分比）
┌─────┬────────────────┬───┐
│被告姓名  │    訴訟費用負擔比例 （百分比） │備  註│
├─────┼────────────────┼───┤
│1.丙○○  │            ０‧二              │      │
├─────┼────────────────┼───┤
│2.Ｇ○○  │            四                  │      │
├─────┼────────────────┼───┤
│3.壬○○  │            二                  │      │
├─────┼────────────────┼───┤
│4.甲○○  │            十三                │      │
├─────┼────────────────┼───┤
│5.地○○  │            十五                │      │
├─────┼────────────────┼───┤
│6.寅○○  │            六                  │      │
├─────┼────────────────┼───┤
│7.未○○  │            四                  │      │
├─────┼────────────────┼───┤
│8.宙○○  │            三                  │      │
├─────┼────────────────┼───┤
│9.宇○○  │            五                  │      │
├─────┼────────────────┼───┤
│10.Ｄ○○ │            八                  │      │
├─────┼────────────────┼───┤
│11.庚○   │            三                  │      │
├─────┼────────────────┼───┤
│12.亥○○ │            ０‧三              │      │
├─────┼────────────────┼───┤
│13.天○○ │            五                  │      │
├─────┼────────────────┼───┤
│14.辰○○ │            七                  │      │
├─────┼────────────────┼───┤
│15.申○○ │            二‧五              │      │
├─────┼────────────────┼───┤
│16.張天福 │            四                  │      │
├─────┼────────────────┼───┤
│17.翁張莞 │                                │      │
│          │            九                  │      │
├─────┼────────────────┼───┤
│18.Ａ○○ │            三                  │      │
├─────┼────────────────┼───┤
│19.乙○○ │            二                  │      │
│   等七人 │（乙○○等七人連帶負擔）        │      │
├─────┼────────────────┼───┤
│原      告│          餘由原告負擔          │      │
└─────┴────────────────┴───┘
附表三：（兩造各供擔保金額，新台幣＼元）
┌─────┬───────────┬───────────┐
│姓      名│原告分別為被告供擔保金│被告各應預供          │
│          │額                    │擔保金額              │
├─────┼───────────┼───────────┤
│1.丙○○  │陸佰元                │壹仟捌佰元            │
├─────┼───────────┼───────────┤
│2.Ｇ○○  │壹萬貳仟元            │參萬陸仟肆佰元        │
├─────┼───────────┼───────────┤
│3.壬○○  │陸仟元                │壹萬捌仟貳佰元        │
├─────┼───────────┼───────────┤
│4.甲○○  │肆萬貳仟伍佰元        │壹拾貳萬柒仟元        │
├─────┼───────────┼───────────┤
│5.地○○  │肆萬玖仟捌佰元        │壹拾肆萬玖仟貳佰元    │
├─────┼───────────┼───────────┤
│6.寅○○  │貳萬零參佰元          │陸萬壹仟元            │
├─────┼───────────┼───────────┤
│7.未○○  │壹萬貳仟元            │參萬陸仟肆佰元        │
├─────┼───────────┼───────────┤
│8.宙○○  │玖仟柒佰元            │貳萬玖仟壹佰元        │
├─────┼───────────┼───────────┤
│9.宇○○  │壹萬捌仟貳佰元        │伍萬肆仟陸佰元        │
├─────┼───────────┼───────────┤
│10.Ｄ○○ │參萬參仟元            │玖萬玖仟貳佰元        │
├─────┼───────────┼───────────┤
│11.庚○   │壹萬元                │參萬元                │
├─────┼───────────┼───────────┤
│12.亥○○ │玖佰元                │貳仟柒佰元            │
├─────┼───────────┼───────────┤
│13.天○○ │壹萬柒仟貳佰元        │伍萬壹仟捌佰元        │
├─────┼───────────┼───────────┤
│14.辰○○ │貳萬柒仟玖佰元        │捌萬參仟捌佰元        │
├─────┼───────────┼───────────┤
│15.申○○ │捌仟捌佰元            │貳萬陸仟肆佰元        │
├─────┼───────────┼───────────┤
│16.酉○○ │壹萬伍仟柒佰元        │肆萬柒仟參佰元        │
├─────┼───────────┼───────────┤
│17.翁張莞 │參萬伍仟壹佰元        │壹拾萬伍仟參佰元      │
│   荽     │                      │                      │
├─────┼───────────┼───────────┤
│18.Ａ○○ │壹萬貳仟元            │參萬陸仟肆佰元        │
│          │                      │                      │
├─────┼───────────┼───────────┤
│19.乙○○ │陸仟參佰元            │壹萬玖仟壹佰元        │
│   等七人 │                      │                      │
└─────┴───────────┴───────────┘


司法院資訊處製作；財團法人民間司法改革基金會備份。
